【裁判字號】    97,上訴,1565
【裁判日期】    971216
【裁判案由】    偽造文書等
【裁判全文】
臺灣高等法院刑事判決               97年度上訴字第1565號
    上  訴  人  臺灣臺北地方法院檢察署檢察官
    被      告  甲○○
    選任辯護人  李進成  律師
    被      告  丁○○  31歲.
    選任辯護人  陳錦芳  律師
上列上訴人因被告偽造文書等案件，不服臺灣臺北地方法院96年
度易字第994號，中華民國97年2月29日第一審判決（起訴案號：
臺灣臺北地方法院檢察署95年度偵字第5702號），提起上訴，本
院判決如下：
    主  文
上訴駁回。
    理  由
一、公訴意旨略以：被告丁○○為仙苑行股份有限公司（址設臺
    北市○○區○○路二段一五七號一樓，以下簡稱「仙苑行公
    司」）之業務人員，被告甲○○為原始碼科技股份有限公司
    （址設臺北縣新店市○○路八八之五號四樓，以下簡稱「原
    始碼公司」）之負責人。二人共同基於意圖為自己不法所有
    之概括犯意聯絡，由被告丁○○先於民國九十四年十月六日
    向仙苑行公司古董部門主管戊○○佯稱：被告甲○○有意以
    新臺幣（下同）五百萬元之價格購買上址辦公室內之「五百
    羅漢」象牙等語，使戊○○陷於錯誤，遂允被告丁○○將上
    開「五百羅漢」象牙運送至原始碼公司上址辦公處所處。嗣
    於九十四年十月七日，被告甲○○復以有意購買「天鵝」及
    「壽翁」二件象牙，且與之前交付之「五百羅漢」象牙一同
    付款，總價款為一千一百萬元為由，使戊○○再度陷於錯誤
    ，遂將「天鵝」及「壽翁」二件象牙運送至原始碼公司上址
    辦公室內。迨戊○○及被告丁○○二人均抵達原始碼公司上
    址辦公處所後，被告甲○○以方便請款為由，要求戊○○在
    切結書、仙苑行公司基本資料查詢與古董照片上簽署姓名、
    地址與聯絡電話並留存護照影本等，嗣被告甲○○取得戊○○簽署之切結書後，竟持由不詳人士偽刻之仙苑行公司印章
    ，在原始碼公司上址處，於九十三年五月十二日協議書、九
    十四年五月十三日協議書、九十四年十月七日代理授權書、
    被告丁○○署名之切結書、戊○○署名之切結書、戊○○與
    被告丁○○署名之上開象牙等物照片影本、保證書、仙苑行
    公司基本資料查詢、同意書等陸續蓋用之，並由被告丁○○
    在上開文件署名，表明被告丁○○係代表仙苑行公司出具上
    開文件予原始碼公司，足以生損害於仙苑行公司，嗣因戊○○發現有異，由仙苑行公司提出告訴，因認被告丁○○、甲○○均涉犯刑法第三百三十九條第一項之詐欺取財罪嫌及同
    法第二百十七條第一項之偽造印章、印文罪嫌，並於本院審
    理中追加被告二人涉犯刑法第二百十六條、第二百十條之行
    使偽造私文書罪嫌云云。
二、按犯罪事實應依證據認定之，無證據不得認定犯罪事實；又
    不能證明被告犯罪者，應諭知無罪之判決；刑事訴訟法第15
    4條第2項、第301條第1項分別定有明文。再按，事實之認定
    ，應憑證據，如未能發現相當證據，或證據不足以證明，自
    不能以推測或擬制之方法，為裁判基礎；苟積極證據不足為
    不利於被告事實之認定時，即應為有利於被告之認定。
三、起訴所憑之依據：
    檢察官認被告甲○○、丁○○涉犯詐欺取財、偽造印章、印
    文及行使偽造私文書罪嫌，無非係以被告甲○○、丁○○於
    警詢及偵查中之自白、告訴人仙苑行公司之代理人林衍鋒律
    師於偵查中之指訴、證人戊○○、證人即仙苑行公司負責人
    乙○○○、丙○○、證人即仙苑行公司員工黃明義、證人即
    原始碼公司員工宋大瑾於偵查中之證詞、仙苑行公司與德商
    萬寶龍文具有限公司簽訂之協議書、仙苑行公司大小章印文
    、仙苑行公司設於上海商業儲蓄銀行中山分行印鑑卡影本各
    一份為其主要論據。
四、被告甲○○、丁○○之辯解：
（一）訊據被告甲○○、丁○○均堅詞否認有何詐欺取財、偽造
      印章、印文及行使偽造私文書之犯行。
（二）被告甲○○於本院辯稱：(1)如果94年10月5日我買的五百
      羅漢沒有付款，那為何戊○○於10月7日還將天鵝、壽翁
      運送到我的公司；1500萬不是小數字，當天如果沒有付款
      ，他們可以馬上報警，把東西搬回去，不需要在94年10月
      11、13日二次開會，又籌措1700萬元假扣押三件作品。(2)
      10月7日簽第三煞車燈的代理權，應該要給我1700萬元（
      應係1500萬元）的授權金，他們拿了「壽翁」、「天鵝」
      給我，說價值1500萬元，我認為有保證，才接受。象牙是
      違禁品，仙苑行如果沒有文件，要賠償3000萬元；後來，
      仙苑行提不出來，應賠償保證金二倍的違約金，才衍生本
      案。(3)第三人賴英堂於原審到庭陳述，表明不願意出售系
      爭象牙產品。選任辯護人李進成律師為被告甲○○辯稱：
      (1)針對贗品部分，已有陳俊秀、許萬章在民事庭證述清楚
      ，說有年代不符，內容不符的。(2)象牙非常大，如要賣，
      應該請客人到店裡看，用貨車載運到買受人公司讓他看，
      不合理；所以本件要作古董操盤協議書及第三煞車燈的擔
      保，不是買賣。(3)古董操盤協議書，係被告甲○○買到贗
      品，希望告訴人公司退錢，告訴人公司不退錢，才作操盤
      協議書，一年屆期，又不退錢，才搬出象牙保證。(4)被告
      甲○○可能取得機車第三煞車燈（顯示在安全帽後面）專
      利，甲○○經常買古董，仙苑行的丁○○及戊○○知道這
      個產品，向甲○○表示告訴人希望代理，經甲○○同意後
      ，丁○○、戊○○一起去甲○○公司簽約，丁○○以象牙
      代替簽約金，甲○○要求七天內提出1500萬元保證金，但
      第六天仙苑行竟發出律師函向甲○○表示該公司的象牙是
      未經許可取出的。期間該公司於94年10月11日及同年月13
      日二次在丙○○北投的家中開過二次會議，都是討論代理
      授權合約書的條款，因違約必須賠償3000萬元，丙○○反
      悔不履行，才對被告甲○○提告。如果告訴人發現公司章
      偽造的，應該馬上反應。(5)本案戊○○與丁○○互為切結
      之切結書，可以看出他們對於原始碼簽的合約，是完全承
      認的。戊○○後來才說他不認識中文，又說中文認識不多
      ，是推卸之詞。(6)公司章不會只有一副，絕對不會提出跟
      本案相同的印章。另被告丁○○於本院辯稱：(1)先前甲○○買到仿冒的東西，要退錢，仙苑行不願意，叫我跟甲○○談，協議以甲○○退貨的商品及仙苑行的商品，由我與
      戊○○共同操盤古董一年，原始碼公司及仙苑行七三分帳
      ；94年時，操盤協議期滿，甲○○沒分到錢，仙苑行應該
      還甲○○250萬元古董操盤的資金，仙苑行不願意還，叫
      我用五百羅漢的象牙，跟甲○○抵扣250萬元。(2)10月5日
      當天搬象牙去原始碼公司，就約定在10月7日簽第三煞車
      燈，所以10月7日應該是要拿1500萬元，但老闆說要用壽
      翁、天鵝抵簽約金，後來仙苑行認為條件不是他們要的，
      且象牙沒有合法文件，就推給我，並否認全部的事情。選
      任辯護人陳錦芳律師為被告丁○○辯稱：(1)五百羅漢操盤
      協議書部分，請求參酌許萬章、陳俊秀證詞，他們在同一
      時期向告訴人買的古董，高達100多萬、300多萬，但買到
      的都是材質不對或年代不對的贗品，告訴人公司不同意退
      錢，都是以換貨方式處理，所以甲○○買到贗品後，告訴
      人不願意換貨，才請戊○○、丁○○與被告甲○○用其他
      方式談，才會有操盤協議，甚至於在操盤協議一年以後，
      甲○○要退，告訴人不同意，才請丁○○說服甲○○以五
      百羅漢為擔保，本件換貨的模式與其他客戶大同小異。
      (2)就戊○○簽具的切結書內容看，戊○○受到告訴人公司
      充分授權，他在丁○○的切結書上擔保，戊○○不但是告
      訴人公司董事，還是丁○○的直屬上司，丁○○在上司擔
      保下簽立切結書後，由戊○○蓋用公司印章，沒有違反戊○○當時簽訂切結書的真意，可見戊○○、丁○○當天都
      有公司授權。如告訴人認為戊○○沒有公司授權，應該把
      戊○○列為共犯追究，但告訴人對戊○○迄今完全沒有追
      究，與常情不符等語。
（三）被告甲○○於原審辯稱：告訴人就本案三件象牙為何會運
      至原始碼公司之原因，前後指訴不一，告訴人提出之律師
      函及民事聲請假處分狀就此部分之內容亦前後矛盾，告訴
      人刻意隱匿戊○○已簽名且蓋有告訴人印章之切結書、公
      司資料基本查詢及運送證明文件；事實上被告甲○○要求
      證人戊○○及被告丁○○簽立切結書之目的，係在要求其
      等保證充分受到告訴人之授權，得以負責臺灣地區古董買
      賣及其他各項業務，包括第三煞車燈代理業務，切結書並
      非僅是收款依據，如被告甲○○確實詐取本案三件象牙，
      證人戊○○理應立刻報警，當場取回三件象牙，何以於案
      發後第一時間先開除被告丁○○，再於九十四年十月十四
      日向警局備案，顯與常情不符；本案三件象牙，價格不斐
      ，體積及重量十分龐大，必須以貨車載運，告訴人如無特
      殊原因，怎可能冒此風險將三件象牙運送至原始碼公司，
      且象牙無合法文件，不能買賣，被告甲○○對此知之甚詳
      ，如無特殊原因，又何以願意花費鉅資購買？證人宋大瑾
      及黃世昌之證詞，均可證明三件象牙運送及相關文件簽立
      之情形，文件上告訴人之印章是證人戊○○所蓋用，並非
      未經告訴人授權，另外證人即告訴人之資策黃明義之證詞
      亦可證明本案文件均已蓋好告訴人印章，由戊○○帶回交
      給告訴人之負責人丙○○過目，僅丙○○事後反悔不欲履
      行，認第三煞車燈代理權違約金過高，故於九十四年十月
      十一日及十三日開會討論後，決定違約，故編織謊言，隨
      後於九十四年十月十三日寄發律師函，於九十四年十月十
      四日前往中山分局備案，於九十四年十月十八日聲請民事
      假處分，於九十四年十一月二十九日通知原始碼公司被告
      丁○○已於九十四年十月十二日遭告訴人開除，況被告甲○○所稱簽訂第三煞車燈代理權契約之事亦為告訴人所不
      否認，不論被告丁○○是否受告訴人授權簽約，然被告甲○○基於第三煞車燈代理權契約而有收取擔保品之權利，
      其收受本案三件象牙係依據契約行使權利，並無為自己不
      法所有之意圖；且被告丁○○及證人戊○○將本案三件象
      牙運至原始碼公司之目的，依證人戊○○所稱，係交付被
      告甲○○鑑賞，被告甲○○並未施用詐術，相關文件之告
      訴人印章亦為證人戊○○帶至原始碼公司親自用印，被告
      甲○○並無偽造印章、印文或行使偽造私文書之犯行等語
      。被告丁○○於原審辯稱：證人戊○○於九十四年十月七
      日將「天鵝」及「壽翁」二件象牙運交被告甲○○之原因
      ，並非出於買賣，而係作為告訴人與原始碼公司簽訂第三
      煞車燈代理權契約之擔保品，因證人戊○○於交付象牙當
      日並未攜帶象牙合法文件，事後亦無法提出，並需加倍支
      付違約金，所以毀約；且告訴人如認為九十四年十月七日
      已遭詐騙，何以不立即報警，仍須於九十四年十月十一日
      及十月十三日兩次召集會議才認定相關文件上告訴人印章
      係其偽造？證人戊○○與被告丁○○將象牙運至原始碼公
      司時，曾與證人宋大錦磋商、修改契約文字內容，並由證
      人黃世昌要求證人戊○○補用印，被告丁○○係以告訴人
      代表人名義簽名於代理權授權書，亦係經其主管即證人戊○○之授意下代表簽名，並非未經授權，本案主要係因告
      訴人負責人丙○○事後認為代理權授權契約書條件不合理
      ，亦無法提出象牙合法文件，所以拒絕履行；被告丁○○
      並未偽造告訴人印章，告訴人印章係證人戊○○所提出用
      印，證人戊○○簽名之切結書以代表證人戊○○受告訴人
      之充分授權而得為買賣及業務行為之意，證人戊○○於切
      結書上簽名捺印，被告丁○○相同之切結書亦有證人戊○○之簽名，顯見證人戊○○對於被告丁○○切結書內容並
      無意見，該切結書並非請款流程或保證書，且證人戊○○
      為告訴人之董事，堪信告訴人亦允其有充分代表公司之權
      ，而被告丁○○在證人戊○○之授意下在相關文件上簽名
      ，應認已有授權；又告訴人於審理中改稱被告丁○○即證
      人戊○○為告訴人關係企業禛元公司之員工，其等運送本
      案三件象牙均未經告訴人同意云云，然被告丁○○及證人
      戊○○均為告訴人之員工，縱本案係因證人戊○○貪圖豐
      厚佣金而擅自出售象牙，以致衍生糾紛，但證人戊○○為
      告訴人之董事，與告訴人有委任關係，且證人戊○○為被
      告丁○○之主管，如其所述係被告丁○○擅自出賣古董因
      而遭告訴人解雇，證人戊○○亦應有監督責任，為何於案
      發後仍登記為告訴人之董事，並調漲薪水，顯然另有內情
      ；況本案三件象牙之價金及付款方式，均由證人戊○○與
      被告甲○○在電話中商定，被告丁○○並未參與，此為證
      人戊○○所自承，被告丁○○未對證人戊○○或告訴人施
      用詐術，亦無為自己不法所有之意圖，被告丁○○並未涉
      有詐欺取材、偽造印章、印文或行使偽造私文書之犯行等
      語。
五、經查：
（一）證人乙○○○為告訴人之名義負責人，證人丙○○為告訴
      人之實際負責人，另證人林晏竹、鄭森元、賴世盛、黃明
      義為告訴人之資策，為該公司業務主要經營管理之人，證
      人戊○○為告訴人古董部門行銷主管，被告丁○○為證人
      戊○○所管部門之員工；被告甲○○則為原始碼公司之負
      責人，證人宋大瑾、黃世昌均為原始碼公司之員工；而本
      案三件象牙，均為案外人賴英堂所有，同意陳列在告訴人
      位於臺北市○○○路○段三六號四樓會議室內等情，業據
      被告甲○○、丁○○於偵查及原審審理中均供承屬實，並
      經證人丙○○、乙○○○於偵查中，及證人黃明義、宋大
      瑾、戊○○於偵查及本院審理中，及證人林晏竹、鄭森元
      、賴世盛、黃世昌、賴英堂於原審審理中結證屬實，堪信
      為真實。
（二）本案「五百羅漢」象牙由被告丁○○於九十四年十月初（
      五日或六日）自告訴人上址會議室運至原始碼公司，另「
      天鵝」、「壽翁」二件象牙則係於九十四年十月七日由被
      告丁○○及證人戊○○共同運至原始碼公司，被告丁○○
      與證人戊○○當日並親自出具切結書（各含被告丁○○護
      照影本及證人戊○○全民健康保險卡影本）各一件、收據
      一紙及公司基本資料查詢二紙等情，亦為被告甲○○、丁○○於偵查及原審法院審理中坦認無訛，並經證人戊○○
      於偵查及原審審理中結證屬實，並有切結書二件、收據一
      紙及公司基本資料查詢二件存卷供參（見偵查卷一第七八
      至八一頁、八二至八四頁），亦可信為真實。
六、被告及其辯護人以前詞置辯，則本件應審究者主要為(1)五百
    羅漢是否為古董操盤協議之扣抵標的？天鵝、壽翁，是否為
    第三煞車燈代理契約之擔保品？(2)證人戊○○於94年10月7
    日所出具之切結書、收據、公司基本資料查詢單，是否被騙
    而出具？(3)告訴代理人97年4月23日書狀附件1-7書類上，告
    訴人仙苑行股份有限公司之印文是否為真正？告訴人仙苑行
    股份有限公司有無授權丁○○、戊○○簽訂上開附件？本院
    查：
（一）證人宋大瑾於原審審理中證稱：「九十四年甲○○有告訴
      我，他買的東西都是假的，我們要求丁○○幫我們退貨還
      款，但是丁○○不願意，我們說要揭發仙苑行公司賣假貨
      的事情，中間有聯絡過好久，他說希望我們公司不要公布
      賣假貨的事情，他說要把賣給我們之假貨週轉掉，再把款
      項當作投資的金額，一年後會把錢還給我們，後來我擬稿
      ，當作原始碼公司投資仙苑行公司，一年後會歸還利得二
      百五十萬元，利潤分配那句話，讓契約看起來像是投資的
      案子，不想讓契約看起來有賣假貨的字眼，直到一年後，
      丁○○說他沒有錢可以還給我們，他們公司有一支象牙價
      值二百五十萬元可以抵給我們，這件事情拖了很久，我們
      問他這些東西賣出了沒有，直到十月五日他把五百羅漢象
      牙搬到我們辦公室，希望用這個扣抵二百五十萬元，我記
      得我有要求他們簽下一份文件，表示願意給我們合法象牙
      文件，這就是五百羅漢象牙放在我們公司的原因，二件協
      議書及保證書是我擬的，九十三年五月十二日及九十四年
      五月十三日之協議書上原本沒有仙苑行公司的印章，只有
      丁○○用印，當時我們覺得他可以代表公司，第三煞車燈
      我們公司已經研發三、四年，這中間丁○○一直有來我們
      公司，知道我們有這個專利，甲○○在十月七日交代我草
      擬合約，跟我說會有仙苑行的人來簽約，由我代表原始碼
      公司簽約及解釋條文，直到九十四年十月七日下午戊○○
      及丁○○到我們公司，並帶兩件象牙過來，我請他們到會
      議室作簽約之動作，我將合約拿出給他們看，丁○○跟我
      說這兩件象牙值一千五百萬元，可以與授權金等值，當我
      聽到這件事，我向甲○○報告，甲○○很不高興，後來雙
      方同意，就請他們去會議室坐，我就將契約結果打成文件
      ，請他們簽字，簽字時我帶了二份，還有蓋章用的印泥及
      印章進去，我回會議室發現他們印章已經蓋好，那個印章
      是放在戊○○前面，我看到印章之後與我認知之大小章不
      同，但是上面卻是蓋丁○○個人之印章，當時我問戊○○
      說這與我們習慣不同，可是戊○○說他已經同意我們的罰
      則並且提供擔保品，代表他們一定會作下去，所以由他們
      公司之丁○○簽名就可以，我又去找甲○○，甲○○說叫
      我去查他們公司之資料，才發現戊○○是他們公司股東，
      且持股很高，我才把那份資料交給甲○○，甲○○說既然
      這樣就要請他們簽切結書、我認為戊○○是股東，來擔保
      我覺得可以接受，所以才會請戊○○同意我們製作切結書
      、保證書、同意書及公司基本資料查詢等文件，所以我就
      拿相機去幫他們拍照，這些文件我分別請他們簽名蓋章，
      等他們簽名蓋章好，我就拿去給甲○○，甲○○就拿出公
      司大小章請黃世昌用印」、「我當時確實沒有看到是誰蓋
      的，我把文件交給他們之後，我就回我的房間去做事，不
      過當天會議室只有他們兩位，當天我將簽約文具及文件帶
      到會議室，如印泥及軟墊，我後來在進去之後，這兩個東
      西是放在戊○○前面，上面有兩顆印章一大一小」「當時
      公司大部分的人都已經下班，只有我及甲○○、黃世昌」
      等語（見原審卷二第二九至三四頁）。另證人黃世昌於原
      審審理中亦結證稱：「我知道丁○○、戊○○約定十月七
      日要到公司簽立代理權授權合約，差不多下午四、五點到
      我們公司」、「我們公司用印時，所有文件經過甲○○看
      過之後，認為沒有問題，就會把公司大小章交給我用印」
      、「當天宋大瑾把相關文件給甲○○看，甲○○看過沒有
      問題後，把大小章交給我用印」、「九十三年五月十二日
      及九十四年五月十三日之協議書上面仙苑行的大章，是甲○○說他們既然有帶大小章過來，所以請他們加蓋的，所
      以我就拿去會議室給他們蓋，拿去的時候，是戊○○蓋的
      」、「我蓋完章影印一份我把影本交給戊○○」等語（見
      原審卷二第三四至三六頁）。則綜合證人宋大瑾及黃世昌
      之證詞，可知本案上開九十三年五月十二日、九十四年五
      月十三日之協議書、代理權授權書、保證書、同意書、收
      據各一件及切結書二件均為被告甲○○囑由證人宋大瑾擬
      稿製作，再由被告丁○○、甲○○及證人戊○○親自簽名
      、捺印，並非被告丁○○所擬製，上開文件上告訴人印章
      係證人戊○○所用印，其中九十三年五月十二日、九十四
      年五月十三日之協議書上告訴人印章係證人戊○○於九十
      四年十月七日所補蓋。雖證人戊○○於偵查及原審審理中
      僅承認在上開收據一紙、切結書二件及公司基本資料登記
      二件上簽名、捺印及書寫地址，否認在上開文件蓋用告訴
      人印章，但證人黃世昌僅為原始碼公司用印之人，與告訴
      人及證人戊○○並無讎隙，且其對於文件中協議書部分告
      訴人印章係事後補蓋等節，迄今仍能清楚記憶，衡情應無
      誣陷偽證之理。故本案確有證人目擊證人戊○○蓋用告訴
      人印章，惟無直接證據證明上開文件上告訴人印章為被告
      丁○○或甲○○所偽造，公訴意旨認被告丁○○及甲○○
      於上開文件上偽造告訴人印章，證據仍有不足。
（二）證人戊○○於偵查中證稱：「我以為切結書是原始碼公司
      的請款流程，我為了請款，才簽這個切結書，當時甲○○
      明確跟我說要簽切結書才會把古董的價款以支票支付給我
      ，我們公司與我完全不知道代理權授權書，也沒有看過保
      證書」等語（見偵一卷第一０七頁）；復證稱：「我看不
      大懂中文，我不知道內容是什麼就簽名了」、「我的文書
      真的很差」等語（見偵查卷一第一三九頁）；又於原審審
      理中證稱：「九十四年十月六日丁○○跟我說要拿五百羅
      漢象牙給甲○○鑑賞，後來他跟我說甲○○要以五百萬元
      購買五百羅漢象牙，當天晚上要跟我結帳，但是沒有來，
      隔天早上丁○○來找我，說他有跟甲○○簽約，又要拿天
      鵝及壽翁二件象牙到甲○○那邊，簽約的內容我不清楚，
      後來丁○○就打電話給我，把電話接給甲○○，甲○○問
      我五百羅漢象牙的價錢，後來甲○○願意以三百五十萬元
      跟我買五百羅漢象牙，叫我送去，甲○○就再跟我談天鵝
      及壽翁兩件象牙，同意以一千二百萬元成交，當我們將二
      件象牙送到原始碼公司時，甲○○叫我簽切結書作為原始
      碼公司請款流程，並要我們證明象牙是我們送去他們公司
      的，再要我及丁○○拍照，當天我跟甲○○要請款，他就
      拿丁○○簽的合約書給我看，說這份合約書是用來抵這三
      件象牙的，當時我很生氣，說拿東西賣你就是要收錢，怎
      麼拿這個合約給我，不還錢的話，我東西要拿回來，結果
      甲○○請公司員工把我推出去」、「切結書我簽的時候沒
      有蓋仙苑行的大章」、「我沒有看過保證書及代理權授權
      書」、「我從頭到尾都不知道代理權授權書之事」等語（
      見原審卷一第一四０至一四八頁）。然證人戊○○於原審
      審理中亦結證稱：「我學歷為馬來西亞之高中，一般中文
      交談還可以，可以書寫漢字」、「切結書、收據及公司基
      本資料上戊○○簽名、捺印及地址都是我寫的，可是寫的
      時候，沒有公司章」、「切結書的內容我看的懂，意思是
      在臺灣地區之買賣行為如果有違法的話，本人及仙苑行公
      司願負法律責任，賠償對方之所有損失，放棄中華民國法
      律追訴權，所以才立據」、「我們公司平常對外買賣並不
      需要簽這種切結書」等語（見原審卷三第九一至九五頁）
      於97年12月2日本院審理時亦證稱：認識中文。則由證人
      戊○○之證詞，可知本案其中二件象牙係由證人戊○○親
      自運送，並當場書立切結書，與告訴人平日古董交易模式
      不同。再者，依切結書內容之記載：「本人戊○○為仙苑
      行股份有限公司（統一編號：000000000）之專
      業經理人，本人確實充分接受到仙苑行股份有限公司完全
      公分授權且負責在臺灣地區與臺灣客戶及各公司行號間之
      買賣及業務行為，若有任何違法或背信之行為，本人及仙
      苑行股份有限公司願負擔所有法律之責任，賠償往來客戶
      及各公司行號所有之損失，並放棄在中華民國法律任何追
      訴權」，以證人戊○○之中文程度，應可知悉切結書之內
      容主要在於立書人充分受告訴人授權之意，且授權範圍包
      括告訴人在臺灣地區與客戶之買賣及業務行為，並非僅為
      單純請款收據，證人戊○○既已書立切結書保證已受告訴
      人之充分授權，則被告甲○○為交易之相對方，被告丁○○為證人戊○○之下屬，客觀上均認為此行為已受告訴人
      之授權，並非不符合經驗法則。
（三）本案三件象牙交付被告甲○○後，告訴人曾就此事召開二
      次會議，知情人士有證人丙○○、黃明義、林晏竹、鄭森
      元、賴世盛、戊○○及被告丁○○。其中證人丙○○於偵
      查中證稱：「丁○○沒有跟我說與原始碼公司甲○○間有
      古董操盤協議」、「我沒有看過代理權授權書，但是去年
      雙十節丁○○有拿一份合約給我看，說要代理煞車皮，說
      幾天內不給錢就要罰錢，我覺得條件不合理」、「我沒有
      要丁○○簽保證書」等語（見偵查卷一第二三五頁背面）
      ；另證人黃明義於原審審理中結證稱：「丁○○把簽的文
      件拿給丙○○，在雙十節前後有開會」、「賣古董戊○○
      有決策權，如果要買就需要報告公司四位資策」、「整個
      古董業務是戊○○負責，買的部分決策是鄭森元及賴世盛
      」、「決策小組的決策是告訴戊○○」等語（見原審卷一
      第一五０頁背面至一五二頁）；另證人鄭森元於原審審理
      中結證稱：「我是被以顧問身分要求去開會，而不是例行
      會議，我們當時在石牌之仙苑行二樓開會，目的是因為丁○○事先去找丙○○，說安全帽的東西可以經營，我是因
      為這樣原因被通知去開會，當時與會的人有丙○○、林晏
      竹、賴世盛、丁○○、戊○○還有我，這個會議黃明義沒
      有參加，當時我的認知還沒有做成決議，因為會開到一半
      ，丁○○就先離席，我也開到一半就離席，九十四年十月
      間就這個業務我只有參加九十四年十月十三日這一次會議
      ，公司是否有召開其他會議我不清楚」、「我不知道有簽
      代理權授權契約書，是後來經過公司開會才知道有這個約
      ，這個約是否有經過仙苑行公司同意，我不清楚，開會是
      要討論這個授權契約之可行性」等語（見原審卷二第十八
      、十九頁）；另證人林晏竹於原審審理中結證稱：「丁○○拿合約給丙○○，時間不記得，我們認為合約書不合理
      ，影響公司權益，我們才將他免職」、「仙苑行的決策模
      式通常是我們資策決定後報備丙○○及乙○○○再一起討
      論」、「我的印象是九十四年十月十三日有開會一次，該
      次開會我印象中有丙○○、鄭森元、賴世盛、我還有丁○○，開會地點在石牌仙苑行二樓，會議目的是十月十日丁○○拿一份資料給丙○○，丙○○快要晚上的時候拿到合
      約書，丙○○覺得合約有問題，因為第三煞車燈不是我們
      公司業務內容，而且怎麼會是丁○○拿給他，所以他就打
      電話給我，叫我晚上去他那邊拿合約書，隔天十月十一日
      上班的時候，我有拿文件到公司，文件上的大小章也不是
      公司的，丁○○也沒有簽約權限，所以九十四年十月十一
      日當天我們就有討論過，當時有我、賴世盛、還有其他人
      我不記得，開會內容是丙○○給的指示，他認為丁○○為
      何會作這種事，希望瞭解原因，我們不希望徇法律途徑處
      理，沒有做出具體決議，我們有請戊○○打電話給丁○○
      請他過來說明，丁○○說沒有空，直到十月十三日才到石
      牌之仙苑行公司開會，當時開會講到一半，丁○○很生氣
      就離開，我記得丁○○沒有報告為何簽約之原因，後來為
      了保護我們自己，我們決定不承認這個契約，並且作假扣
      押，當時沒有決議開除丁○○」等語（見原審卷二第二二
      至二三頁）；另證人賴世盛於原審審理中亦結證稱：「我
      九十四年十月十日傍晚接到丙○○的電話，他告訴說丁○○有給他看一份合約書，他說他看不懂，十一日我看的時
      候，我看到的是切結書及代理權授權書，我跟丙○○說這
      個東西不合理，因為這不是公司授權或任何資策授權簽的
      合約，我們公司也沒有將業務推廣到大陸、馬來西亞，更
      何況還有擔保品之約定，我們不能去同意授權任何人簽這
      樣的合約書，我就跟丙○○說應該請丁○○及其他資策一
      起商量，所以才會有十三日下午之會議，九十四年十月十
      一日我及丙○○、林晏竹三個人討論，認為合約內容不合
      理，我提議開除丁○○，不過丙○○認為還是要給他一個
      機會，而且他們有宗教背景，希望不要有司法事件，九十
      四年十月十三日之會議我有參加，當時還有丙○○、鄭森
      元、戊○○、丁○○，會中有開誠布公問丁○○是否遇到
      什麼困難，因為公司不知道有這樣的買賣合約，丁○○當
      時回應什麼我不是很清楚，但是丁○○說這是要幫公司賺
      錢，鄭森元說這是喪權辱國之條約，怎麼會幫公司賺錢，
      後來丁○○先離開，當時我提出我覺得這不是公司之印鑑
      ，我認為應該去備案，並且聘請律師，我不記得當天是否
      做成開除丁○○之決議、「當時有人提議要處分戊○○，
      戊○○必須賠償那次損失一百萬元，分期從薪水扣還」、
      「到目前為止他還了十萬元，沒有明訂每次扣還多少」、
      「公司請戊○○賠償部分，應該曾經發過公司內部網路公
      告」等語（見原審卷三第八三至八八頁）。則互核證人丙○○、黃明義、鄭森元、林晏竹、賴世盛之證詞，均否認
      告訴人有授權證人戊○○或被告丁○○與原始碼公司及被
      告甲○○簽訂上開古董操盤協議書或第三煞車燈代理權授
      權書等相關文件，並否認於九十四年十月十一日或十三日
      會議中已做成開除被告丁○○之決議。然如本案被告丁○○或證人戊○○係單純擅自出售象牙，或原始碼公司及被
      告甲○○於收受三件象牙後拒絕付款，原始碼公司及被告
      甲○○均屬無權占有本案三件象牙，告訴人甚至證人戊○○均可立刻報警處理，取回象牙，何以需二次開會討論，
      慎重其事，並聲請民事假處分，此與常情有違；且證人戊○○於九十四年十一月二十九日發佈之通知函，其內容記
      載告訴人於九十四年十月十二日已對被告丁○○做出革職
      處分，顯與證人鄭森元、林晏竹、賴世盛之證詞有所不符
      ；又證人戊○○為被告丁○○之直屬上司，如本案被告丁○○確有嚴重疏失，致公司受有損害，但證人戊○○亦在
      切結書、收據及公司基本資料上簽名、捺印及書寫地址，
      顯見其參與此事，何以告訴人決策人員開會後僅開除被告
      丁○○，卻未追究證人戊○○之司法責任，僅對其行政懲
      處，而其一百萬元之賠償計算基礎為何，均有不明。況本
      案如係被告丁○○未經告訴人或證人戊○○授權而擅自簽
      約，被告丁○○事發後衡情應避走他處，豈可能再將上開
      文件親自交付證人丙○○閱覽？凡此可知證人丙○○、黃
      明義、鄭森元、林晏竹、賴世盛於原審審理中之證詞，非
      無保留，告訴人是否曾授權證人戊○○及被告丁○○與原
      始碼公司及被告甲○○簽訂古董操盤協議書或第三煞車燈
      代理權授權書，仍有可疑之處。況縱告訴人確未授權證人
      戊○○或被告丁○○與原始碼公司及被告甲○○簽訂古董
      操盤協議書或第三煞車燈代理權授權書等相關文件，但證
      人戊○○為被告丁○○之直屬上司，並與被告丁○○一同
      運送本案其中二件象牙至原始碼公司交付被告甲○○，當
      日亦在切結書、收據及公司基本資料登記文件上簽名、捺
      印及書寫地址，並在古董操盤協議書上補蓋告訴人印章，
      難認證人戊○○無代表告訴人授權被告丁○○簽立上開文
      件之意。則被告丁○○主觀上認為其行為係受其直屬上司
      即證人戊○○授權而簽立上開文件，而被告甲○○主觀上
      亦認經告訴人或證人戊○○授權而與被告丁○○簽立上開
      文件，均符合經驗法則及交易常情，堪信應無偽造文書之
      故意，故公訴人認被告丁○○與甲○○共同涉犯刑法第二
      百十六條、第二百十條之行使偽造私文書罪嫌，仍屬無法
      證明。
（四）被告丁○○係基於上開協議書二件、代理權授權書、保證
      書、同意書、收據各一件、切結書二件及公司基本資料查
      詢二件等相關文件，認為其中「五百羅漢」象牙為古董操
      盤協議書之扣抵標的，另「天鵝」及「壽翁」二件象牙為
      前揭第三煞車燈代理權授權書之擔保品，故將本案三件象
      牙運送至原始碼公司交付被告甲○○，而被告甲○○亦因
      上開文件為相同之認定而收受本案三件象牙，本案三件象
      牙亦僅為契約之扣抵標的及擔保品，被告丁○○及甲○○
      二人應係為履行上開契約而交付或收受象牙，主觀上並無
      為自己不法所有之意圖，公訴人認被告丁○○、甲○○共
      同涉犯刑法第三百三十九條第一項之詐欺取財罪，容有未
      洽。
（五）綜上所述，被告及其辯護人前揭所辯，尚稱合理。被告丁○○將本案「五百羅漢」、「天鵝」及「壽翁」三件象牙
      運至原始碼公司交付被告甲○○，係基於被告丁○○與被
      告甲○○簽立之古董操盤協議書及第三煞車燈代理權授權
      書等相關文件，並非單純買賣，被告丁○○及甲○○均認
      定其中「五百羅漢」象牙為古董操盤協議書之扣抵標的，
      另「天鵝」及「壽翁」二件象牙為前揭第三煞車燈代理權
      授權書之擔保品，進而交付及收受本案三件象牙，主觀上
      並無為自己不法所有之意圖，核與詐欺取財罪嫌之構成要
      件仍有未合。又本案亦無直接證據證明被告丁○○及甲○○偽造告訴人印章，而被告丁○○是否未經告訴人或證人
      戊○○之授權而與被告甲○○簽約，仍有疑義，尚難遽予
      推定被告丁○○及甲○○涉有偽造印章、印文進而行使偽
      造私文書之犯行。本案告訴人與被告甲○○、丁○○間就
      三件象牙之爭議，應屬民事糾葛，宜循民事途徑解決。
七、檢察官上訴意旨：
 （一）數百萬元古董買賣，發生膺品糾紛，買賣雙方均沒有留
       存任何紀錄或憑證，自難遽信。
 （二）被告丁○○自93年5月12日起操盤古董生意一年期間內，
       既無記帳，亦無帳目，如何據以計算分配利潤？衡與社
       會常情不符；倘告訴人仙苑行公司與原始碼公司確簽訂
       有93年5月12日涉案協議書以從事操盤古董買賣生意，為
       何告訴人仙苑行公司自93年5月12日起操盤古董生意一年
       期間，未曾取得任何利潤分配？更未向被告丁○○要求
       分配利潤30%？均與常情不符。
 （三）被告丁○○未能舉證已得仙苑行公司授權，簽訂本案各
       項契約、協議書。
 （四）被告甲○○既堅稱前向仙苑行購買之古董為膺品，為何
       又合作操盤古董買賣、代理煞車燈等交易。
 （五）原始碼公司於94年10月7日之前未在中華民國、新加坡、
       馬來西亞及北京取得第三煞車燈專利權，是如何授權告
       訴人仙苑行公司在新加坡、馬來西亞及北京等地區經營
       第三煞車燈業務。
 （六）證人宋大瑾為原始碼公司人頭股東，其證詞自有偏頗。
       被告丁○○於仙苑行公司為業務人員，專長是古董買賣
       ，對於煞車燈之技術規格，並無理解之能力，如何回仙
       苑行公司覆命介紹煞車燈之營運實績及銷售前景。
九、本院判斷：
（一）按認定犯罪事實所憑之證據，雖不以直接證據為限，間接
      證據亦包括在內，然而無論直接證據或間接證據，其為訴
      訟上之證明，須於通常一般之人均不致有所懷疑，而得確
      信其為真實之程度者，始得據為有罪之認定，倘其證明尚
      未達到此一程度，而有合理之懷疑存在而無從使事實審法
      院得有罪之確信時，即應由法院為諭知被告無罪之判決（
      最高法院40年台上字第86號、30年上字第816號、76年台
      上字第4986號判例參照）。
（二）按刑事訴訟法第161條第1項規定：檢察官就被告犯罪事實
      ，應負舉證責任，並指出證明之方法。因此，檢察官對於
      起訴之犯罪事實，應負提出證據及說服之實質舉證責任。
      倘其所提出之證據，不足為被告有罪之積極證明，或其指
      出證明之方法，無從說服法院以形成被告有罪之心證，基
      於無罪推定之原則，自應為被告無罪判決之諭知（最高法
      院92年台上字第128號判例參照）。
（三）本件系爭三件古董所有權人即證人賴英堂於96年7月19日
      原審審理時證稱系爭三件古董未同意出售，戊○○於原審
      亦證稱：系爭三件古董，放在仙苑行貴賓室僅供觀賞，賴
      英堂未委託尋找買主。是本案系爭三件古董，告訴人既無
      所有權，且所有權人賴英堂又未委託出售，依告訴人指訴
      系爭三件古董，均要出售予被告甲○○，即與事實不符。
（四）依告訴人指稱被告甲○○先前購買古董價值不到一百萬元
      ；惟又依告訴人指訴系爭三件古董合計價值超過千萬元，
      均要出售予被告甲○○；那為何94年10月初（5日或6日）
      五百羅漢古董沒有付款，天鵝、壽翁古董在10月7日又要
      運送到原始碼公司，交付被告甲○○；且10月7日當天未
      付款，為何不馬上把東西搬回去；如認為被甲○○訛詐，
      又為何不馬上報案，此均與常情有違。另綜核告訴人之實
      際負責人丙○○及告訴人之資策黃明義、鄭森元、林晏竹
      、賴世盛等人於原審審理中之證詞，丙○○於同年10月11
      日及13日二次召集資策開會，認為被告丁○○簽訂喪權辱
      國條約回來，才決定提告，是本件顯屬民事糾葛。
（五）戊○○不但是告訴人公司董事，且是丁○○的直屬上司，
      於94年10月7日親自與丁○○將天鵝、壽翁古董運送到原
      始碼公司，交付被告甲○○，並簽立切結書；雖戊○○證
      稱為向原始碼公司請款，才簽切結書，完全不知道代理權
      授權書；惟戊○○於偵查中證稱：看不懂中文，不知道內
      容是什麼就簽名了，我的文書真的很差；於原審及本院審
      理中又證稱認識中文，證人戊○○前後證述明顯不一，其
      證述為向原始碼公司請款，才簽切結書，即不能採信。
（六）民事債務當事人間，若有未依債務本旨履行給付之情形，
      依一般社會經驗而言，原因不止一端；本件檢察官上訴理
      由爭執被告甲○○與告訴人公司古董買賣，有膺品糾紛，
      未有憑證，另古董操盤又無帳目可查；惟告訴人亦係買賣
      一方之當事人，其代理人於本院97年6月11日準備程序時
      亦表示與被告甲○○買賣並無紀錄可查；告訴人自己既不
      能提出憑證及帳目（如發票），即不能苛求對造即被告甲○○必須提出。另仙苑行曾出售膺品古董，惟古董真假有
      時真假難辨，仙苑行是否明知膺品仍出售，或屬無心之過
      ，仍屬不明；仙苑行曾出售膺品古董，被告甲○○仍與之
      合作操盤古董買賣、代理煞車燈等交易，並非不可能。
（七）證人戊○○既已書立切結書保證已受告訴人之充分授權，
      被告丁○○為證人戊○○之下屬，客觀上應認簽訂本案各
      項契約、協議書行為，已受告訴人之授權，並非不符合經
      驗法則。
（八）原始碼公司縱於94年10月7日之前未在中華民國、新加坡
      、馬來西亞及北京取得第三煞車燈專利權，事後亦未取得
      第三煞車燈專利權，惟此僅係民事問題；況本件原始碼公
      司事後亦已取得專利（詳原審卷二第7－26頁）。
（九）依前所述，被告丁○○既已得告訴人授權，代表告訴人與
      宋大瑾、甲○○洽談第三煞車燈專利相關事宜；縱被告丁○○對於煞車燈之技術規格，無專業能力，惟查被告丁○○係業務人員，並非生產線技術人員，其對煞車燈之技術
      不懂，並不影響其代表告訴人與宋大瑾、甲○○洽談第三
      煞車燈專利事宜。
（十）綜上，檢察官之舉證，尚有合理之懷疑存在，無從說服本
      院以形成被告有罪之心證。本案告訴人與被告甲○○、丁○○間就三件象牙之爭議，應純屬民事糾葛，宜循民事途
      徑解決。另核原審判決並無違反經驗、論理法則，認事用
      法，均無違誤，應予維持。檢察官上訴，仍執陳詞，指摘
      原判決不當，請求撤銷改判，如前所述，並無理由，其上
      訴應予駁回。
據上論斷，應依刑事訴訟法第368條，判決如主文。
本案經檢察官陳國鳴到庭執行職務。
中    華    民    國    97    年    12    月    16    日
                  刑事第十四庭審判長法  官 陳志洋
                                    法  官 謝靜慧
                                    法  官 梁耀鑌
以上正本證明與原本無異。
如不服本判決，應於收受送達後10日內向本院提出上訴書狀，其
未敘述上訴之理由者並得於提起上訴後10日內向本院補提理由書
（均須按他造當事人之人數附繕本）「切勿逕送上級法院」。
                                    書記官 莊淑茹
中    華    民    國    97    年    12    月    23    日


司法院資訊處製作；財團法人民間司法改革基金會備份。
